【裁判字號】    88,訴,847
【裁判日期】    890510
【裁判案由】    拆屋交地
【裁判全文】
臺灣臺南地方法院民事判決                          八十八年度訴字第八四七號
    原      告  乙    ○
    訴訟代理人  蘇精哲律師
    複代理人    王正嘉律師
                鄭銘仁律師
    被      告  丙○○○  住台.
                甲 ○ ○  住.
    共      同
    訴訟代理人  陳郁芬律師
    複代理人    蘇文奕律師
右當事人間請求拆屋交地事件，本院判決如左：
    主    文
原告之訴駁回。
訴訟費用由原告負擔。
    事    實
甲、原告方面：
一、聲明：
  （一）被告丙○○○應將坐落於台南市○○區○○段第五八三地號內，如附圖Ａ部
        分面積七十點八平方公尺，即門牌號碼台南市○○區○○路六段六四二巷三
        六號地上物拆除，並將土地返還予原告。
  （二）被告甲○○應將坐落於台南市○○區○○段第五八三地號內，如附圖Ｂ部分
        面積八十六點零八平方公尺，即門牌號碼台南市○○區○○路六段六四二巷
        三二號地上物拆除，並將土地返還予原告。
  （三）被告丙○○○應給付原告新台幣（下同）壹拾玖萬參仟零玖拾貳元，及自民
        國（下同）八十八年十二月二十二日之準備書狀繕本送達被告之翌日起至清
        償日止，按年息百分之五計算之利息。
  （四）被告甲○○應給付原告貳拾參萬肆仟柒佰陸拾柒元，及自八十八年十二月二
        十二日之準備書狀繕本送達被告之翌日起至清償日止，按年息百分之五計算
        之利息。
二、陳述：
  （一）緣原告為坐落於台南市○○區○○段第五八三地號，面積四三０點０八平方
        公尺土地之所有權人。被告丙○○○未經原告同意，擅自在系爭第五八三地
        號土地內，無權占用面積七十點八平方公尺如附圖Ａ部分之土地，建築門牌
        號碼為台南市○○區○○路六段六四二巷三六號地上物，被告甲○○亦未經
        原告同意，擅自在系爭第五八三地號土地內，無權占用面積八十六點零八平
        方公尺如附圖Ｂ部分之土地，建築門牌號碼台南市○○區○○路六段六四二
        巷三二號地上物。被告等無權占有系爭土地，並在其上興建地上物，經原告
        以郵局存證信函限期令被告拆屋還地，惟被告等均置之不理，原告自得依民
        法第七百六十七條規定，請求被告等拆除其上建物，並將無權占用之土地返
        還予原告。
  （二）按「依不當得利之法則請求返還不當得利，以無法律上之原因而受利益，致
        他人受有損害為其要件，故其得請求返還之範圍，應以對方所受之利益為度
        ，非以請求人所受損害若干為準，無權占有他人土地，可能獲得相當於租金
        之利益為社會通常之觀念，是被上訴人抗辯其占有系爭土地所得之利益，僅
        相當於法定最高限額租金之數額，尚屬可採」，最高法院六十一年度台上字
        第一六九五號判例著有明文。查被告等無權占用系爭土地，獲有相當於租金
        之不當得利，爰依法請求被告等返還五年之不當得利之數額各如訴之聲明所
        載。
  （三）對被告答辯之陳述：
        (一)原告於本件拆屋還地案件起訴時，已聲明請求不當得利，惟數額部分聲明
          保留，嗣檢具系爭土地地價證明及不當得利計算式，核算出被告各應返還
          之不當得利，依民事訴訟法第二百五十六條第二款之規定，擴張訴之聲明
          ，請求被告返還不當得利，且該項聲明之擴張應不甚礙被告之防禦及訴訟
          之終結，應予准許。
        (二)按中國人重土安遷，向來認為有土斯有財，對於土地之買賣往往是一家，
          或甚至是一族之大事，土地買賣之過程必定十分重視且正式，土地之買賣
          通常均訂立書契，甚或委託地方公正人士參與見證。然被告僅空言辯稱，
          系爭土地由原告之母出售予被告甲○○之祖母（即被告丙○○○之婆婆）
          ，卻遲遲提不出任何有關土地買賣之契據，足見被告所辯不實，再者，被
          告提出地價稅繳納收據，企圖以此證明雙方間有出售土地之事，辜不論原
          告是否繳納地價稅與被告是否有權使用系爭土地無關，縱然被告曾因居住
          於該地，代原告收受了系爭土地之地價稅繳款通知，而代原告繳交地價稅
          ，亦不得以此即認為有權使用系爭土地，或認為原告之母即有出售系爭土
          地於被告之甲○○之祖母（即被告丙○○○之婆婆）之事實，蓋原告早年
          即搬離該地，常年居住在外地，不曾返回該處，以致於未能接獲納稅通知
          及查知被告無權占用土地之事實，被告或有可能為避免原告查知其無權占
          用土地之事實，故於接獲繳稅通知時，即代原告繳納，則此乃被告個人之
          考量，要難以此即證明系爭土地有出售之事。再被告所聲請傳喚之證人黃
          和平、黃金松及黃樵桐等人既未曾親自見聞被告與原告之祖母或婆婆就系
          爭土地是否確實有買賣之事實，僅道聽塗說此事，自與證人之證據性不符
          ，要難以渠等聽聞而來之證述，為不利於原告之認定。
        (三)兩造在原告提起本件拆屋還地訴訟之前，確實曾經過三次協商，然協商之
          目的並非如被告所稱商討土地過戶問題，而是商討被告等如何以及何時自
          動拆屋還地。其第一次協商，被告方面破口大罵，雙方不歡而散；第二次
          協商時，被告等人來到原告家中，表示願意價購系爭土地，希望原告開價
          ，原告之妻表示四百五十萬元始願意出售，雙方再度不歡而散；第三次協
          商時，由原告及原告女兒、女婿、以及嗣後跟來之原告三弟黃續參加，黃
          續曾表示：「你說當初你們向我媽媽買地，為何沒有契約？如果真的有買
          地，怎麼會當時不登記，到現在才來說」，原告乙○聽到此話，曾跳起來
          說：「沒有這回事」，後來因發現被告等人私藏錄音機，暗中錄音，雙方
          又再次不歡而散。故被告所辯，黃續曾揚言：「當初要讓你們辦登記，是
          你們自己不辦理」等語，顯係斷章取義，且不當曲解黃續之語意，而被告
          辯稱原告當時在場亦不否認，也非事實。
        (四)被告丙○○○於八十八年六月二日開庭時辯稱：「我婆婆向原告母親買地
          ，但沒有證人及買賣契約」，嗣被告於八十八年十二月二十二日答辯續狀
          則又改稱，交易時間距今已有數十年之久，買賣讓渡證明已不復存在，其
          前後說詞不符，啟人疑竇，按土地買賣如此重大之事件，怎會沒有證人，
          至少也應該有土地代書代為書寫買賣契約以及辦理過戶事宜，被告辯稱土
          地買賣沒有證人，實與常理有違，又以被告對於民國六十五年地價稅繳款
          書如此妥善保存，舉輕明重，比地價稅繳款書更為重要之土地買賣契約書
          更為妥善保存才是，豈有「不復存在」之理？除非是根本就沒有所謂的土
          地買賣，當然也就不會有買賣契約書。故被告所辯長輩購買土地之說，不
          過為其避免拆屋還地之盾詞，實不足為採。
        (五)被告二人為避免其竊佔原告土地之事東窗事發，每每於收到地價稅單後即
          予以繳納，以避免因稅金未繳，原告受法院強制執行之通知，而發現被告
          竊佔土地之事，且被告以每年繳交區區數百元之地價稅，以換得不讓原告
          發現被告竊佔土地之事，而得平安使用系爭土地一整年，對於被告而言，
          有利而無害，何樂而不為，故被告以此辯稱土地確實有買賣之事，顯不適
          當。
三、證據：提出土地登記謄本一件、存證信函影本一件、照片六紙為證，並聲請傳訊
    證人陳美慧、陳美女、劉慧川。
乙、被告方面：
一、聲明：求為判決駁回原告之訴。
二、陳述：
  （一）本案系爭土地固登記為原告所有，惟於四十一、二年間，系爭土地即由原告
        之母黃陳宿出售予被告甲○○之祖母（即被告丙○○○之婆婆）黃陳丹，用
        以興建門牌號碼為「台南市安南區學甲寮一０五號之一」之房屋，供被告及
        其家人居住迄今，惟因買受人不諳法律，買賣當時未辦理移轉登記，又因交
        易距今已有數十年之久，買賣讓渡證明已不復存在，惟買賣關係確實存在，
        且上開買賣之經過事實亦為原告所深知，蓋以：
        (一)系爭土地現有門牌「台南市○○區○○路六段六四二巷三六號」之房屋，
          其門牌號碼原為「台南市安南區學甲寮一０五號之一」，其後乃因門牌整
          編，始變更為「台南市○○區○○路六段六四二巷三六號」。而被告黃登
          雄之母黃陳丹向原告之祖母黃陳宿買受系爭土地後，旋即於土地上興建門
          牌「台南市安南區學甲寮一０五號之一」之房屋，並與被告丙○○○一家
          人於四十二年十一月二十日遷入居住，遷入當時，原告乙○即居住於毗鄰
          之「台南市安南區學甲寮一０六號」地址，與被告一家人生息相聞，當不
          可能不知被告家人正於系爭土地上蓋屋居住，倘被告等人確係無權占用系
          爭土地，原告豈可能坐視不理，並任由被告一家人居住其上四、五十年？
        (二)再者，本件被告均為忠厚老實之純樸鄉民，絕無無故強佔他人土地之可能
          ，系爭土地易主後，固未辦理土地所有權移轉登記，惟自被告家人買受系
          爭土地後，原告即不再繳交每年應納之地價稅，而由被告負責繳納，系爭
          土地倘非屬被告所有，則被告於尚須領取政府救濟金始得生活之情況下，
          又何苦數十年來按期繳交應係地主始負繳交義務之地價稅，而原告卻毋須
          繳納分文，足徵被告等確曾買受系爭土地。
        (三)尤其，原告於提起本件訴訟前，兩造尚曾邀同地方公正人士協助本案之處
          理，當時，原告亦不否認兩造間確有買賣關係存在，甚至履履揚言：「當
          初要讓你們辦登記，是你們自己不辦理」等語，有參與協商之證人黃平和
          、黃金松等人可為證明，且系爭土地坐落地之學東東里長黃樵桐，世居該
          地，與兩造均相熟識，對地方事務均甚明瞭，對本件買賣之經過亦多有聽
          聞，益證兩造間確有買賣關係存在，被告等並非無權占用系爭土地。
  （二）又原告為訴之追加請求被告返還不當得利，因有礙被告之防禦及訴訟之終結
        ，原告不同意。
  （三）系爭土地於買賣當時未立即辦理移轉登記，嗣延宕多年後，土地公告價值較
        買賣之初翻揚數倍，以致移轉所須之相關稅費高達近百萬元，近年來，原告
        初雖不反對配合辦理土地之移轉登記，然而卻要求被告等須負擔所有之契稅
        、土地增值稅、代書費等相關費用，始願意配合辦理土地之移轉登記事宜。
        而本案被告為政府列案在冊之低收入戶，平日僅依靠領取政府之救濟金過活
        ，於唯一賴以居住之房屋破舊不堪都無力翻修之情況下，更遑論負擔鉅額之
        移轉登記稅費，從而延宕迄今，仍無法辦理系爭土地之移轉登記，然則被告
        等人固未登記為所有權人，惟被告本於買賣關係，合法占有使用系爭土地，
        並無無權占有或不當得利之情，原告身為出賣人之繼承人，本應容忍被告占
        有使用系爭土地。
三、證據：提出戶籍謄本影本二件、地價稅繳款單影本數紙、台南市安南區公所中低
    收入戶證明書影本一件為證，並聲請傳訊證人黃平和、黃金松、黃樵桐、黃秋豆
    。
    理    由
甲、程序方面：
一、原告起訴狀訴之聲明原請求被告二人拆屋還地，於起訴狀繕本送達被告甲○○之
    前、送達被告丙○○○之後，追加聲明請求被告二人返還不當得利，被告二人固
    表示不同意，惟查被告甲○○部分，因原告係於訴狀送達被告甲○○之前即為訴
    之追加，依民事訴訟法第二百五十五條第一項前段之規定，自為法之所許，又被
    告丙○○○部分，因原告於起訴時即於訴狀內載明「被告等無權占用土地所受不
    當得利部分，其請求暫予保留」等語，並於本院八十八年六月二日第一次開庭審
    理時即具狀聲明請求被告二人返還不當得利，繕本並當庭交由被告丙○○○簽收
    ，是原告追加此部分之聲明，不甚礙被告之防禦及訴訟之終結，依民事訴訟法第
    二百五十五條第一項後段之規定，應予准許。
二、原告於具狀追加請求被告返還不當得利時，聲明係請求被告丙○○○應給付原告
    十七萬二千四百三十三元、被告甲○○應給付原告十四萬七千八百元，並均自訴
    狀繕本送達被告之翌日起至清償日止，按年息百分之五計算之利息，於上開追加
    起訴狀繕本送達被告後將訴之聲明變更為被告丙○○○應給付原告十九萬三千零
    九十二元、被告甲○○應給付原告二十三萬四千七百六十七元，並均自訴狀繕本
    送達被告之翌日起至清償日止，按年息百分之五計算之利息，核屬擴張應受判決
    事項之聲明，依民事訴訟法第二百五十六條第二款規定，應予准許。
乙、得心證之理由：
一、本件原告起訴主張其為坐落於台南市○○區○○段第五八三地號土地之所有權人
    ，被告丙○○○、甲○○均未經原告同意，在上開土地內，分別無權占用面積七
    十點八、八十六點零八平方公尺之土地，建築門牌號碼為台南市○○區○○路六
    段六四二巷三六號、三二號之地上物達數十年，原告因早年即搬離該地，常年居
    住在外地，不曾返回該處，以致於未能及早查知被告無權占用土地之事實，亦不
    知該地之地價稅由被告代繳情事，為此爰依民法第七百六十七條規定，請求被告
    等拆除其上建物，並將無權占用之土地返還予原告，且被告等無權占用系爭土地
    ，獲有相當於租金之不當得利，爰並依法請求被告等返還五年之不當得利云云；
    被告則以：系爭土地於四十一、二年間即由原告之母黃陳宿出售予被告甲○○之
    祖母（即被告丙○○○之婆婆）黃陳丹，用以興建門牌號碼為「台南市安南區學
    甲寮一０五號之一」 (後經門牌整編為台南市○○區○○路六段六四二巷三六號
    ) 之房屋，供被告及其家人居住迄今，然因買受人不諳法律，買賣當時未辦理移
    轉登記，又因交易距今已有數十年之久，買賣讓渡證明已不復存在，惟被告遷入
    當時，原告乙○即居住於隔壁，不可能不知被告家人正於系爭土地上蓋屋居住，
    倘被告等人確係無權占用系爭土地，原告豈可能坐視不理，並任由被告一家人居
    住其上四、五十年？且被告家人買受系爭土地後，原告即不再繳交地價稅，而由
    被告負責繳納，系爭土地倘非屬被告所有，則被告於尚須領取政府救濟金始得生
    活之情況下，又何苦數十年來按期繳交地價稅，又原告於提起本件訴訟前，兩造
    曾邀地方公正人士協助本案之處理，當時原告亦不否認兩造間確有買賣關係存在
    ，甚至履履揚言：「當初要讓你們辦登記，是你們自己不辦理」等語，資為抗辯
    。
二、查原告主張台南市○○區○○段第五八三地號土地登記其為所有權人，現由被告
    丙○○○、甲○○在該土地上分別占用面積七十點八、八十六點零八平方公尺，
    建有門牌號碼為台南市○○區○○路六段六四二巷三六號、三二號之地上物之事
    實，為被告所不爭執，並有土地登記謄本一件附卷可稽，復有台南市安南地政事
    務所派員測量後製作之複丈成果圖在卷可憑，是原告此部分之主張堪信為真實。
    然被告以系爭土地早於四十一、二年間，即由原告之母黃陳宿出售予被告甲○○
    之祖母（即被告丙○○○之婆婆）黃陳丹為由，主張被告係本於買賣關係，合法
    占有使用系爭土地等語，此雖經原告否認，惟查：現今坐落系爭土地上之門牌號
    碼為台南市○○區○○路六段六四二巷三六號房屋於門牌整編前，其門牌號碼為
    「台南市安南區學甲寮一０五號之一」，該屋興建於系爭土地上已數十年之久，
    被告及其家人於四十二年十一月二十日遷入居住，遷入當時，毗鄰之「台南市安
    南區學甲寮一０六號」房屋即為原告設籍地等情，有被告提出之戶籍謄本影本二
    件附卷可稽，且為原告所不爭執，則倘被告係無權占用系爭土地建屋居住，原告
    怎可能長達數十年均不知情復未加干涉？雖原告對此陳稱係因其早年外出在外，
    且與兄弟相處不是很好，所以沒有回去，不知土地被占用云云，然一人於四十餘
    年之時間均未曾返回祖厝及自己所有之土地看望，已頗匪夷所思，況原告又陳稱
    因其兄弟都住系爭土地附近，其以為地價稅都由其兄弟在繳，因其與兄弟相處不
    好，所以也沒回去問，不知地價稅是被告繳的云云，則原告既與其兄弟相處不好
    ，其怎可能以為其兄弟會為其土地代繳地價稅，而數十年未曾發覺地價稅均係由
    被告在繳納？是原告之陳述顯然前後矛盾，有違經驗法則，堪認係設詞掩飾其早
    已知悉系爭土地為原告使用之事實，其所陳自不足採信。再系爭土地之地價稅自
    四十餘年以來均係由被告在繳納，業據被告提出地價稅繳款單影本數件為證，且
    被告為中低收入戶，亦有台南市安南區公所中低收入戶證明書影本一件在卷可憑
    ，衡情若非被告所言買賣土地之情屬實，被告當不會在自己已經濟拮据之情況下
    ，仍代原告繳納系爭土地之地價稅，而未曾通知原告。再兩造於訴訟前曾針對此
    事件進行協調，當時參與協調之證人黃平和證稱：「甲○○和黃秋豆（被告丙○
    ○○之女兒）要求我去調解，問雙方到底有無買賣，甲○○稱有，乙○之弟黃金
    魚要求被告再付一筆錢給乙○，當時乙○是委託黃金魚夫婦和我協調，當時乙○
    沒有去，是黃金魚承認有買賣。」等語，又證人黃金松證稱：「黃平和去協調二
    次沒有成立，第三次是黃平和叫我到他家和乙○、黃金魚夫婦、乙○之兒子協調
    ，黃金魚稱當初要黃必平（丙○○○之丈夫）去登記，他也不去，就是因有買賣
    才要黃必平去登記。」等語（均見八十八年十二月二十二日之言詞辯論筆錄），
    是由上開證人之證詞，益徵被告抗辯系爭土地已於四十一、二年間由原告之母黃
    陳宿出售予被告甲○○之祖母（即被告丙○○○之婆婆）黃陳丹等語屬實。雖原
    告否認上開證人證述協調之經過為真實，並聲請傳訊證人陳美慧證稱：「我三叔
    黃續說，當初如果有買賣的話，當事人為何不去登記」云云，以圖證明原告於協
    調當場曾否認有買賣契約存在，惟證人陳美慧為原告之女兒，其證詞難免有偏頗
    原告之虞，難以採為有利於原告之認定。綜上，被告抗辯之事實，堪信為真實。
三、按「系爭房屋就令如上訴人所稱，係因上訴人出國往加拿大經商，故僅交其母某
    氏保管自行收益以資養贍，並未授與處分權，但某氏既在上訴人提起本件訴訟之
    前死亡，上訴人又為某氏之概括繼承人，對於某氏之債務原負無限責任，以民法
    第一百十八條第二項之規定類推解釋，應認某氏就該房屋與被上訴人訂立之買賣
    契約為有效，上訴人仍負使被上訴人取得該房屋所有權之義務，自不得藉口某氏
    無權處分，請求確認該房屋所有權仍屬於己，並命上訴人回復原狀。」最高法院
    三十九年度台上字第一０五號著有判例。查系爭土地既已於四十一、二年間由原
    告之母黃陳宿出售予被告甲○○之祖母（即被告丙○○○之婆婆）黃陳丹，則倘
    黃陳宿於出售土地時業經原告授與處分權，原告自應負出賣人之責任，被告占用
    系爭土地有正當之權源，固不待言，縱使原告並未授與處分權予其母黃陳宿，黃
    陳宿即擅自無權處分該地予黃陳丹，惟黃陳宿既已於原告提出本件訴訟之前死亡
    ，原告又為黃陳宿之概括繼承人，對於黃陳宿之債務原負無限責任，揆諸前開說
    明，應認黃陳宿與黃陳丹間所訂之買賣契約為有效，原告仍負有使被告（即買受
    人黃陳丹之繼承人）取得該地所有權之義務，而不得藉口黃陳宿為無權處分，訴
    請被告拆屋還地，及請求被告給付占用系爭土地所獲取相當於租金之不當得利之
    賠償金。
四、從而，原告本於民法第七百六十七條、第一百七十九條之規定，請求被告拆屋還
    地，及給付原告五年之相當於租金之不當得利與遲延利息，為無理由，應予駁回
    。
丙、結論：
    本件原告之訴無理由，依民事訴訟法第七十八條，判決如主文。
中    華    民    國      八十九      年      五      月        十      日
                                  臺灣臺南地法院民事第三庭
~B法      官  葉惠玲
右為正本係照原本作成。
如對本判決上訴須於判決送達後廿日內向本院提出上訴狀
中    華    民    國      八十九      年      五      月        十      日
~B法院書記官  李珍瑩


司法院資訊處製作；財團法人民間司法改革基金會備份。
